【裁判字號】    98,民商訴,33
【裁判日期】    990617
【裁判案由】    侵害商標權有關財產權爭議等
【裁判全文】
智慧財產法院民事判決
                                    98年度民商訴字第33號
原      告  快樂瑪麗安文化實業股份有限公司
法定代理人  甲○○
訴訟代理人  賴政律師
被      告  乙○○
            丙○○
            丁○○
上三人共同
訴訟代理人  趙建和律師
 上列當事人間侵害商標權有關財產權爭議等事件，本院於民國99
年5月26日辯論終結，判決如下：
    主  文
被告應連帶給付原告新台幣壹佰零柒萬元及被告乙○○、丙○○
自九十八年九月二日起、被告丁○○自九十八年九月四日起至清
償日止，按年息百分之五計算之利息。
原告其餘之訴駁回。
訴訟費用由被告連帶負擔二分之一，餘由原告負擔。
本判決第一項所命給付於原告以新台幣參拾伍萬柒仟元供擔保後
，得假執行。但被告如於假執行程序實施前以新台幣壹佰零柒萬
元為原告預供擔保，得免假執行。
原告其餘假執行之聲請駁回。
    事實及理由
甲、程序方面：
    按訴狀送達後，原告不得將原訴變更或追加他訴，但被告同
    意、擴張或減縮應受判決事項之聲明、不甚礙被告之防禦及
    訴訟之終結者，不在此限，民事訴訟法第255條第1項第1款
    、第3款、第7款分別定有明文。本件原告於民國98年7月16
    日起訴時，其訴之聲明第2項係：「被告等應連帶將台北縣
    淡水鎮○○路15巷9號1樓及地下一樓房屋內原告先前授權使
    用之有關招牌、廣告、物品文件、教室門片、八大學習區之
    教學標誌及主副圖等拆除，物品文件歸還，並不得繼續使用
    。」，嗣於99年1月20日當庭向本院減縮有關「被告等應連
    帶將台北縣淡水鎮○○路15巷9號1樓及地下一樓房屋內原告
    先前授權使用之有關招牌、廣告、物品文件、教室門片、八
    大學習區之教學標誌及主副圖等拆除」之聲明，被告亦表示
    同意（見本院卷第201頁），嗣原告主張訴之聲明第2項請求
    返還之物品文件係指「對內管理文件手冊」、「家長溝通信
    函文件」、「家長介紹本」（見本院卷第201頁），惟被告
    陳稱上開物品文件均已發完或滅失（見本院卷第231頁），
    原告乃變更訴之聲明第2項請求被告應給付原告新臺幣（下
    同）15,000元（見本院卷第231 -232、242-243頁），被告
    雖表示不同意（見本院卷第232頁），惟此部分訴之變更乃
    係肇因於被告陳稱依約應返還物品文件均已滅失所致，且被
    告訴訟代理人亦陳稱對請求權依據沒有意見，僅就請求金額
    有意見（見本院卷第243頁），故此項變更並不甚礙被告之
    防禦及本件訴訟之終結，是以原告上開訴之變更核與首揭規
    定相符，應予准許，合先敘明。
乙、實體方面：
一、原告方面：
  (一)原告起訴主張：被告乙○○、丙○○、丁○○（下稱被告等
    ）於91年1月8日與雙向文化實業有限公司（下稱雙向公司）
    簽訂「快樂瑪麗安加盟合約書」（下稱原證1加盟合約）及
    「快樂瑪麗安P班暨AP加盟合約書」（下稱原證2加盟合約）
    ，雙方約定該二合約之有效期限均至98年3月30日屆滿。其
    後雙方復於91年7月5日簽署協議書，約定由雙向公司將前述
    原證1、2加盟合約之所有權利義務移轉由原告全部承接。然
    被告等於合約期限屆滿後，未拆除由原告授權渠等使用於教
    室內外，原告之相關商標權、著作權等之廣告、物品、標誌
    、圖樣等，被告並未經原告書面同意，於上開合約期限屆滿
    後，竟於原加盟現址，以「Z.O.E全美語教學機構、斐美琳
    語文短期補習班」名義，繼續經營美語補習班之業務，而違
    反原證1加盟合約第28條及原證2加盟合約第26條約定，依原
    證1加盟合約第29條及原證2加盟合約第27條之約定自應給付
    100萬元之違約金及原告因此支付之律師費7萬元。合約期限
    屆滿後，依原證1加盟合約第27條第3款及原證2加盟合約第
    25條第3款之約定，被告等應立即返還原告提供之所有教案
    、手冊、文件及資料，惟被告返還不能，自應償還其價額。
    另原告本依上開合約授權被告等使用美術著作及註冊第0008
    7188號商標，嗣於上開合約屆滿後，被告等即無繼續使用之
    權，被告未經授權而繼續使用上開著作及商標，即侵害原告
    之著作財產權及商標權。又依原證1 加盟合約第7 條、原證
    2 加盟合約第6 條約定，被告等於合約有效期間內，每月須
    按學費收入總額，繳交6%及4.5%（或3%）之月諮詢費，被告
    等自2 月份，即已未再依約繳納（J 班自2 月17日起，AP/P
    班自2 月9 日起），迄98年3 月30日雙方合約終止之日止，
    被告等應繳予原告之月諮詢費，尚欠合計57,046元。為此爰
    依原證1 加盟合約第7 、29、30條、原證2 加盟合約第6 、
    27、28條、民法第263 條準用同法第259 條第6 款規定、著
    作權法第88條第1 項、第3 項、第89條、商標法第61條第1
    項、第63條第1 項、第64條規定提起本件訴訟，並聲明：1.
    被告等應連帶給付原告100 萬元整，暨自98年4 月1日起至
    清償之日止，按年息百分之5 計算之利息；2.被告等應連帶
    給付原告15,00 0 元；3.被告等應連帶給付原告100萬元整
    ，並將本判決書以半版廣告方式刊載於中國時報及聯合報之
    頭版；4.被告等應連帶給付原告7 萬元；5.被告等應連帶給
    付原告57,046元整，暨自98年4 月1 日起至清償之日止，按
    年息百分之5 計算之利息；6.原告願供擔保，請准宣告假執
    行。
  (二)對被告抗辯之陳述：
  1.原告保全證據時，被告等校區牆面仍在使用原告之美術著作
    ，原告亦提出取得著作財產權之相關證明。被告等校區先前
    在加盟契約仍在有效期限內，於97年間曾經自行進行裝潢，
    而在裝潢前，被告等曾自行委託「海印科技有限公司」（下
    稱海印公司）為其製作牆面美術圖樣（即原告授權被告等使
    用之各式美術著作），因此被告等乃請海印公司向原告取得
    美術著作之原始設計圖檔（以Adobe 、Illustrator 等程式
    製作，下稱系爭美術著作），海印公司取得該等圖檔時，即
    曾簽立「圖檔使用切結書」交付原告，由上述「圖檔使用切
    結書」可知，被告等校區所使用之所有噴圖及情境圖檔，均
    係原告所創作，因此被告等校區重新裝潢時，渠等所找之承
    包商還須向原告取得原始圖檔，方得進行大圖輸出，且被告
    等於97年間，早已知悉系爭美術著作全屬原告所有。
  2.本件原告實施保全證據程序時，所查獲被告等違約使用印有
    原告註冊商標之海報，即屬此種套裝常規海報。而該等常規
    海報，每套售價為2,500元整，有該等海報在原告校區訂購
    系統內之價目表可資證明，因此本件原告請求被告等賠償商
    標侵害之損害時，自得以此作為計算之基準，依法請求500
    至1,500倍之賠償金額。
  3.本件原告以被告等違反原證1合約書第28條及原證2合約書第
    26條規定，依原證1合約書第29條及原證2合約書第27 條請
    求違約金，於法並無不當。茲分述如下：
  (1)首應說明者，民法第247 條之規定，係針對「定型化契約」
    而設，惟本件原證1及原證2之合約，係在雙方所簽第1份加
    盟合約期間即將屆滿之時，經雙方充分討論，並經修改後所
    簽訂。顯見本件簽約之時，雙方業已就契約內容，詳細考慮
    ，並經過協商修改（甚至因為被告等業已加盟近7年，校區
    經營管理已臻熟練，對原告加盟合約之內容及加盟體系之運
    作也已經瞭若指掌，所以被告等續約時，姿態極高，強勢要
    求原告修改加盟條件，因此原告對合約內容只好一再讓步，
    委曲求全），雙方地位並無任何不對等之情形（如有任何不
    對等，也反倒是原告較為弱勢），被告等自無主張系爭契約
    屬定型化契約而主張無效之理。
  (2)尤有甚者，雙方業已簽約14年，被告等從來未曾就前述競業
    禁止條款（或其他任何契約條款），向原告主張（或甚至抱
    怨）顯失公平。準此，被告等在與原告協商第二次加盟契約
    之時，也已經深思熟慮同意承擔系爭競業禁止義務，並進而
    簽署系爭加盟契約，簽約過程並無任何顯失公平之情事。詎
    料被告等在與原告加盟契約屆滿後，立即違反契約義務，在
    加盟原址另行私設品牌，與原告進行市場爭奪，全面接收加
    盟區域內之客戶。但在原告迫不得已提出本件訴訟後，臨訟
    才來主張渠等自行承諾之契約義務顯失公平，被告等之主張
    ，不僅於法無可採納，更已明顯違反民法第148條第2項誠實
    信用原則。
  4.被告等明知與原告之加盟期限即將屆滿，竟然在未確定續約
    之情況下，就毫不考慮砸下數百萬元鉅資重新裝潢校區，尤
    其可以明確證明被告等早有惡意違反競業禁止義務之打算，
    其違背競業禁止義務之情事，業屬顯著違反誠信原則。被告
    等直言合約期限屆滿後第二天就開始以自己名義在加盟原址
    繼續營業，其違約之惡意，極為明顯，系爭違約金之金額，
    並無任何不當，且被告等依誠實信用原則，依法已不得再行
    主張違約金過高。被告等已自認確有違約事實存在，故原告
    依法除得請求被告等依約履行外，雙方約定之違約金，依民
    法第250條即應視為被告等不依適當方法履行債務所生損害
    之賠償總額。被告等主張本件系爭合約所載違約金有過高情
    事，依法應由被告等先盡舉證之責任。而法院於衡量違約金
    是否過高時，自亦得以誠信原則予以檢驗，如主張違約金過
    高之當事人行使權利履行義務確實有違誠信原則，法院自得
    否准其主張，而判命其給付原約定之違約金。
  5.原證1合約第7條及原證2合約第6條係分別對此費用特別約定
    ，雖然原告在加盟期間內，均不斷積極提供加盟校區經營之
    輔導、諮詢，但上開合約內所謂之諮詢費，實際上仍是原告
    授權被告等使用商標、著作物等及以原告名義招生營業等之
    權利金，並非原告提供諮詢予被告等之對價，只是雙方在合
    約內以「諮詢費」稱之而已。且其計算方式，亦非以原告提
    供如何之諮詢為計算之基準，而是以被告等學費收入（註冊
    費及月費）之一定比例收取，與原告提供之諮詢服務無關。
    由此可知，只要被告等有招收學員收取學費，縱使原告沒有
    提供任何諮詢，被告等依約仍須按其向學員收取學費之一定
    比例，支付「諮詢費」予原告，此乃合約條文之明文規定，
    被告等97年12月底之後，仍繼續招收學員，收取豐厚學費，
    於法即有未合。原告在被告等加盟期間內，均不斷盡責積極
    提供加盟校區各項經營上必須之資訊，舉辦各項文宣活動，
    對加盟校區之經營管理，提出各項建議，並針對校區營運上
    之問題，憚精竭慮提供解決方案，且積極針對市場變化，推
    出各項與時俱進的全新服務，創造加盟體系之信譽，供加盟
    校區利用，增加招生人數，創造校區之最大獲利。被告等在
    加盟期間享受原告提供之高品質服務，藉以順利經營獲利，
    卻仍惡意違約，原告既然一直到98年3月底仍然提供各項服
    務予被告等，被告等依約自仍應支付「諮詢費」予原告，亦
    無任何疑義。
二、被告方面：
  (一)原告主張被告違反原證1加盟合約第28條及原證2加盟合約第
    26條請求被告連帶賠償100萬元之違約金部分，上開約定為
    無效，玆分述如下：
  1.競業禁止條款有效之首要前提，乃係企業或雇主需有依競業
    禁止特約保護之利益存在，亦即企業或雇主的固有知識和營
    業秘密有保護之必要，惟觀原告所提供的資訊，絕大部份在
    一般住家電腦網路上即可輕易取得者，原告所提供的手冊、
    書面資料、光碟等，皆係可任由員工自由翻閱、複製或是直
    接發與家長、老師之資料，核與上開所謂之營業祕密定義有
    間。兩造履約過程中，營虧自負、師資自聘，原告並未提供
    所謂之特殊訓練培育計畫；某些所謂之教育訓練，不論加盟
    校區參加與否，皆應繳交全額費用，而其所謂之教育訓練大
    都是原告委由坊間之師資自己準備教材與其他老師分享，根
    本不具有特殊計畫性。而所謂之客戶資料皆是被告以己力挨
    家挨戶尋訪得到，皆非原告提供予被告，是以原告並無所謂
    值得保護的利益。
  2.被告不論是在契約之相對地位上或市場之競爭地位上，根本
    係無從與原告對抗。被告雖自恃教學品質優良，惟自被告於
    98 年年初向所有學生家長明確告知將不再成為原告「快樂
    瑪麗安」之加盟學校後，即有為數不少之學生家長將其子女
    轉至原告所授權之其他加盟校區，因此，被告縱然於原來加
    盟現址經營與本加盟校營業內容相同或類似之公司或商號，
    實際上對原告之營業利益，根本毫無影響，原告對被告以禁
    止競業條款相繩，顯無保護必要。
  3.原告限制被告在契約期限屆滿或終止或解除後1年內，在加
    盟現址及任何地區內不得以自己名義或他人名義或任何方式
    直接或間接經營與本加盟校營業內容相同或類似之公司或商
    號，或為其股東、合夥人、隱名合夥人、顧問、經理人、受
    任人、受僱人或代理人，渠所限制就業之對象、區域、職業
    活動之範圍，顯已逾合理之範疇。
  4.勞僱雙方禁止競業條款之有效性要件，尚需有填補受僱人因
    競業禁止之損害之代償措施，因此，代償措施之有無，亦為
    禁止競業條款有效性與否重要之判斷基準，僱用人若無任何
    代償或津貼予受僱人，應認為係違反公序良俗而使其約定無
    效。原告係在被告耗資百萬元重新裝潢校區設備後，始片面
    變更契約內容，迫使被告等人忍痛承受重新裝潢校區設備而
    不再續約之損害下，終止雙方契約關係。原告未給予被告等
    人不競業之合理補償，已失之允當，若仍能要求被告給付高
    額之違約金，豈能令被告等人折服？
  5.被告未與原告續約後，根本未有顯著背信性或顯著違反誠信
    原則之情，亦即對原告之客戶、情報大量篡奪等情事，或其
    競業之內容及態樣，具惡質性或競業行為。反之，被告自不
    與原告續約後，即主動告知學生家長被告將不再與原告續約
    之事實，並主動轉介學生到其他原告之加盟店，且主動拆除
    原告所有廣告招牌、看板、牆面大圖輸出等，皆係秉持誠信
    為原則，職是，本件關於競業禁止條款約定是否有效？及被
    告是否違反競業禁止條款，應否賠償原告損害？顯堪斟酌。
  (二)關於被告等加盟契約期滿後，被告是否再繼續使用快樂瑪麗
    安美術著作及註冊第00087188號商標部分：
  1.按原告主張被告侵害其關於庭呈附圖4 、6 美術著作之公開
    展示權云云，顯有誤會。按81年舊著作權法曾就公開展示之
    著作客體規定：「著作人專有對其未發行之美術著作或攝影
    著作公開展示其著作原件之權利」，惟87年著作權法修法時
    則將「原件」刪除，顯見公開展示之客體新舊法已有分別，
    而舊法時所謂之原件，舊法施行細則第二條雖有規定，係指
    著作物首次附著之物而言。惟此在美術著作固無問題，惟倘
    嚴格依此解釋，在攝影著作僅指底片而言，公開展示底片並
    無意義，故解釋上宜指第一次沖洗之相片而言。有鑑於此，
    87 年 著作權法修法時乃將「原件」刪除，而重在是否曾發
    行。至於限制公開展示權於未經發行者，乃因著作如已重製
    而公開發行，因已大量重製散布於外，即無再賦予公開展示
    權之必要。原告並未舉證證明渠有所謂之如庭呈附圖4 、6
    之美術著作財產權。縱或有之，其上開美術著作早已重製而
    公開發行，已且大量重製使用於其所有加盟之補習班，即無
    再賦予公開展示權之必要。職是，原告主張被告侵害其關於
    庭呈附圖4 、6 美術著作之公開展示權云云，並依著作權法
    第88條第1 項、第3 項及第89條為訴之聲明第3 項之請求，
    自無理由。
  2.本件原告庭呈附圖編號5、6 上（均在同一物品上，僅係拍
    照角度不同），雖有原告所指之商標存在，惟此商標所在位
    置乃是貼在一只使用14年之舊鞋櫃面板上，該鞋櫃已老舊失
    修、不復使用，被擺放在一角落，準備丟棄。當時被告係因
    一時忘記撕除舊鞋櫃上一紙向原告購買的常規標語，實無招
    生的效果，亦絕對無想藉此招生之意圖。故被告等人並無利
    用其做任何行銷之目的，或將該商標用於商品、服務或其有
    關之物件之意圖，核與所謂之商標之使用，尚有未合。且被
    告對於鞋櫃上之上開陳年老舊的常規標語，亦立即於原告到
    場當天馬上去除，足證被告等人並無使用原告之商標權之意
    圖。況被告於98年3月4日即已僱工全面更新所有招牌、廣告
    及其他之海報，內部大部份海報也已先行拆除、撕毀原告圖
    樣，惟有少許小地方因顧及美觀，在新圖尚未完成時，未強
    行破壞牆面，暫用學生作品加以覆蓋，例如，染布、帽子、
    蜜蜂、紙盤、海報紙等來破壞 (原告庭呈附圖編號3、4均在
    同一牆面上，僅係拍照角度不同，圖上明顯可以看出，牆面
    已無原告之註冊標章，其中的文字亦已無法清楚辨識，並且
    已刻意利用學童作品加以覆蓋、掩飾原本畫面) ，迄98年7
    月業經大為廣告公司全面更新完成，從而，渠請求依商標法
    第61條第1 項、第63條第1 項第3 款、第64條為訴之聲明第
    3 項之請求，亦無理由。
  (三)原告於97年12月31日之第6464號存證信函中已提及本公司依
    約即日起取消台端經營關渡校區之區域保障。…因合約到期
    日為新學期之開始，故台端須立即停止收受任何新學期款項
    ，……」是則，原告既認為被告應自即日起（不論係自98年
    2月14日起或97年12月31日起）立即停止收受任何新學期款
    項，況諮詢費係按月計算，原告當時既已停止提供諮詢服務
    ，被告之學生亦已開始轉出，原告請求被告支付新學期J班
    2月17日至3月31日及P班2月9日至3月31日之諮詢費，其主張
    自無理由。
  (四)按我國民事訴訟程序，除民事第三審上訴強制應由律師代理
    訴訟外，於第一、二審程序，尚未強制應由律師代理訴訟，
    原告自非不得自行出庭行使訴訟權利，是原告請求被告連帶
    給付原告因本件訴訟所支付之律師費7萬元，核屬不必要之
    支出。退萬步之，縱或兩造合約已有約定，惟原告得否依合
    約約定請求被告連帶給付因本件訴訟所支付之律師費，仍應
    視被告等人是否違反合約義務而定。本件被告並無違約已如
    前述，從而原告請求被告連帶給付原告因本件訴訟所支付之
    律師費，自無理由。
  (五)原告請求被告返還「對內管理文件手冊」、「家長溝通信函
    文件」、「家長介紹本」等文件，被告確有於加盟之初收受
    ，惟「對內管理文件」及「家長溝通信函文件」均係用完再
    與原告訂購，被告先前向原告購買的所有各式文件，也早已
    發送完畢，縱或未發送完畢，惟該文件既為被告付費向原告
    購買（包括授權使用之費用），被告即得自由處分，原告有
    何權利要求返還？「家長介紹本」則係供開始參觀之家長翻
    閱，經多年使用已破舊不堪，且經多次搬遷已不知去向，原
    告請求被告賠償15,000元，即屬無據。
  (六)原證1加盟合約第29條及原證2加盟合約第27條所約定之100
    萬元違約金顯然過高：
  1.若原告所呈原證6之明細表可採（被告仍否認有支付之義務
    ），則原告每年得向被告所收取之諮詢費亦僅有約456,360
    元。（計算式：每月以57名學生計算，一個半月之月諮詢費
    為57,046元，每月之諮詢費為38,030元，一年即為456,360
    元）若扣除原告自己之成本約2分之1（或所減省之費用），
    原告每年所減少之收益應僅為23萬元左右。被告自97年8月
    起之學生即已減少至49人（且陸續減少中），若依前項標準
    計算，則原告每年得向被告所收取之諮詢費亦僅有約376,29
    7元（計算式：每月以49名學生計算，456,360元÷57人×49
    人＝392,309元）若扣除原告自己之成本約2分之1（或所減
    省之費用），原告每年所減少之收益應僅為19萬6千元左右
    。被告目前之學生僅剩29人，若依前項標準計算，則原告每
    年得向被告所收取之諮詢費亦僅有約232,183元（計算式：
    每月以29名學生計算，456,360元÷57人×29人＝232,1 83
    元），若扣除原告自己之成本約2分之1（或所減省之費用）
    ，原告每年所減少之收益應僅為12萬6千元左右。
  2.由於少子化之社會趨勢，許多學生家長仍深信所謂之品牌，
    因此，被告所經營之ZOE幼兒美語學校，不僅沒有增加學生
    人數，反而先後已20名學生之多，轉出校區，被告雖仍在原
    班址經營幼兒美語學校，對原告而言，根本影響不大。另原
    告在得知被告已積極在簽約前籌備以原告圖樣重新整修裝潢
    ，卻以不合理之契約條款令被告不得不決定終止契約，此項
    決定乃因原告所致，被告因做出錯誤判斷令被告損失慘重。
    且被告補習班位於關渡小山坡上，交通甚不便利，人口稀少
    ，人口多屬退休老人居住，被告繼續在此經營，實在對原告
    不具任何威脅力，被告可在附近山腳下，交通方便處，另設
    加盟者經營。綜上所述，果若鈞院仍認定兩造之競業禁止之
    約定有效，其違約金100萬元之約定亦顯然過高，應以不超
    過10萬元之數額為當。
  (七)並聲明：1.原告之訴駁回；2.訴訟費用由原告負擔；3.如受
    不利益判決，被告願供擔保請准宣告免為假執行。
三、兩造不爭執之事項（見本院卷第202-203頁）：
  (一)被告與訴外人雙向文化實業有限公司（下稱雙向公司）確有
    簽訂原證1、2之加盟契約書，約定由雙向公司授權被告在臺
    北縣淡水鎮○○路6-2、6-3號及自立路15巷9號1樓及地下一
    樓經營「快樂瑪麗安美語學校關渡校區」，並使用註冊第00
    087188號「快樂瑪麗安」商標及提供幼兒美語教育之服務。
  (二)兩造與訴外人雙向公司於91年7月5日共同簽訂原證3之協議
    書約定自91年7月5日起上開加盟契約之所有權利義務移轉由
    原告承擔，且兩造之加盟契約已於98年3月30日期滿且未再
    續約。
  (三)被告於98年3月30日上開加盟契約期滿後，即在臺北縣淡水
    鎮○○路15巷9號1樓經營「Z.O.E.全美語教學機構」迄今。
  (四)依原證1加盟合約第7條及原證2加盟合約第6條約定，被告於
    加盟合約期間須支付每月學費收入總額6%作為月諮詢費，惟
    被告所經營「快樂瑪麗安美語學校關渡校區」自98年2月起
    至98年3月30日止並未繳納J班及AP/P班之月諮詢費予原告（
    計算方式如原證6）。
四、本院依民事訴訟法第270條之1規定與兩造整理並協議簡化爭
    點如下（見本院卷第203、204、233頁）：
  (一)原告主張被告違反加盟合約在加盟原址經營美語補習班，故
    依原證1 加盟合約第29、30條及原證2 加盟合約第27、28條
    請求被告連帶賠償100 萬元之違約金及利息，是否有據？被
    告請求酌減上開違約金，是否有據？
  (二)原告主張兩造加盟合約已期滿，得依原證1加盟合約第27條
    及原證2加盟合約第25條為返還物品之請求，惟被告返還不
    能，故依民法第263條準用同法第259條第6款請求被告連帶
    給付15,000元，是否有據？
  (三)原告主張加盟契約期滿後，被告不得再繼續使用快樂瑪麗安
    美術著作（詳如原告庭呈照片編號4、6，下稱系爭美術著作
    ，見本院卷第208頁）及註冊第00087188號商標（下稱系爭
    商標），故依士林地院98年度聲字第646號保全證據案所保
    全之資料足以證明被告侵害系爭美術著作之公開展示權及系
    爭商標權，依著作權法第88條第1項、第3項及第89條暨商標
    法第61條第1項、第63條第1項第3款、第64條為訴之聲明第3
    項之請求，是否有據？
  (四)原告主張依原證1加盟合約第29條及原證2加盟合約第27條請
    求被告連帶給付原告因本件訴訟所支付之律師費7萬元，是
    否有據？
  (五)原告主張依原證1加盟合約第7條及原證2加盟合約第6條請求
    被告連帶給付自98年2月起至98年3月30日止J班及AP/P班之
    月諮詢費合計57,046元，是否有據？
五、本院判斷如下：
  (一)原告主張被告等違反加盟合約在加盟原址經營美語補習班，
    故依原證1 加盟合約第29、30條及原證2 加盟合約第27、28
    條請求被告連帶賠償100 萬元之違約金及利息，是否有據？
    被告請求酌減上開違約金，是否有據？
  1.查原證1加盟合約第28條及原證2加盟合約第26條約定：「乙
    方（即被告等）及乙方之股東、經理人、教師、受僱人於本
    合約期限屆滿、終止或解除後壹年內，在加盟現址及任何地
    區內不得以自己或他人名義或任何方式直接或間接經營與本
    加盟校營業內容相同或相似之公司或商號，或為其股東、合
    夥人、隱名合夥人、顧問、經理人、受任人、受僱人或代理
    人，但經甲方（即原告）書面同意不在此限。」，兩造之加
    盟契約已於98年3月30日期滿且未再續約，且被告於合約屆
    滿前之98年3月4日前即於原址以「Z.O.E.全美語教學機構」
    名稱招生，且仍係從事2至12歲幼兒美語教學迄今之事實，
    有照片附卷可參（見本院卷第228頁），並經原告聲請臺灣
    士林地方法院於98年6月17日至上址保全證據並拍攝現場照
    片為證，業經本院依職權調閱上開保全證據卷宗查明無訛，
    是以被告等確有違反原證1加盟合約第28條及原證2加盟合約
    第26條約定之事實。
  2.被告等雖辯稱上開競業禁止之約定依民法第247條之1第3、4
    款之規定應屬無效等語，惟查：
    (1)按競業禁止條款訂定之目的，雖多係在限制受僱人離職後
      轉業之自由，以防止員工於離職後於一定期間轉至原雇主
      之競爭對手任職，並利用過去服務期間所知悉之技術等機
      密為同業服務，而打擊原雇主，惟事業單位於簽訂加盟契
      約、技術授權契約時，為保護其商業秘密、營業利益或維
      持其競爭優勢，亦常要求相對人與其約定在契約關係終止
      後之一定期間、區域內，不得受僱或經營與其相同或類似
      之業務，是以競業禁止限制所涵蓋之範圍甚廣，並不限於
      僱傭契約始有其適用。次按，依照當事人一方預定用於同
      類契約之條款而訂定之契約，有使他方當事人拋棄權利或
      限制其行使權利，或其他於他方當事人有重大不利益，按
      其情形顯失公平者，該部分約定無效，民法第247 條之1
      第3款 定有明文。所謂「按其情形顯失公平」，係指依契
      約本質所生之主要權利義務，或按法律規定加以綜合判斷
      而有顯失公平之情形而言。是於審查競業禁止條款是否有
      違反民法第247 條之1 規定之顯失公平，其審酌之要素至
      少包括：企業或僱主需有依競業禁止規範特約保護之商業
      利益存在（包含營業秘密、經營與僱佣關係所知之特殊知
      識、技能或商譽）、須有合理的限制就業之期間、地域及
      職業範圍、受競業限制之一方是否知悉企業或僱主上開正
      當利益及知悉程度，暨其於契約終止後之競業行為是否具
      有背信或違反誠信原則之事實，至於是否須審酌代償措施
      之有無，則須依兩造契約之類型、就業期間、地域及職業
      限制之範圍加以判斷。
    (2)本件被告等係與訴外人雙向公司簽訂加盟契約，約定由雙
      向公司授權被告使用「快樂瑪麗安」商標及使用八個學習
      區之圖案吊飾及相關之美語教案及教材，雙向公司並提供
      新進教師或校務主管之訓練課程（見原證1加盟合約第1、
      3條及原證2加盟合約第4條），嗣於91年7月5日起上開加
      盟契約之所有權利義務移轉由原告承擔之事實，為兩造所
      不爭，並有加盟契約及協議書附卷可按（見士院卷原證1-
      3），是以原告除授權被告等使用商標對外行銷其服務外
      ，尚須提供教材、教學訓練及管理等技術（know-how）予
      被告等，而上開技術顯係被告等因加盟契約始可得知之特
      殊知識及技能，且幼兒美語教學除係以其教學品質及商譽
      招徠學生之外，區域性考量亦甚為重要，此由坊間知名美
      語教學機構均普設分校或加盟據點可證，為避免被告等以
      加盟作為竊取上開經營技術之手段，而與原告於同一營業
      區域進行惡性競爭，進而掠奪原告既有交易市場，原告自
      有受競業禁止規範保護之商業利益存在，且被告等亦確知
      悉原告之上開正當利益。其次，本件競業禁止條款係限制
      被告等於合約期限屆滿後1 年內，不得經營幼兒美語教育
      之事業，並非限制被告等不得經營任何美語教學或其他補
      習教育，其期間亦僅有1 年，是以上開就業期間及職業限
      制之範圍亦未超出合理之範圍。至兩造合約約定限制之區
      域包括加盟現址及任何地區，其中有關「任何地區」之限
      制，雖非合理，惟本件被告等係於加盟現址以其他事業名
      稱繼續經營幼兒美語教學，是以上述「任何地區」之限制
      即與本案無涉。再者，被告於合約屆滿前之98年3 月4 日
      前即於原址以「Z.O.E.全美語教學機構」名稱招生，業如
      前述，且於合約屆滿後均未依約向原告洽詢取得其書面同
      意，即逕自經營與加盟期間完全相同之營業內容，招生對
      象亦均為2-12歲之兒童，其行為難謂無違反誠信原則。況
      本件競業禁止約款雖以預定適用於所有加盟原告之事業而
      擬定，然於被告等自承於84年起即加盟雙向公司（見答辯
      狀理由貳，本院卷第37頁反面），復於上開加盟合約期滿
      後，再於91年1月8日與雙向公司續約，足見被告等於91年
      締約時已有充分之時間決定是否同意系爭競業禁止約款之
      自由，且系爭競業禁止約款約定之內容，除「任何地區」
      之就業限制外，其餘內容尚非過苛，已如前述，即難認有
      違反公序良俗或顯失公平之情形，基於契約自由原則，系
      爭競業禁止約款之約定應屬有效。至被告雖辯稱原告並未
      提供填補被告因競業禁止所生損害之代償措施云云，惟查
      ，系爭競業禁止約款並未限制被告等不得經營任何美語教
      學或其他補習教育，被告等尚不致因此遭致經濟上之困境
      或損害，實無填補被告損害之必要，被告執此而謂系爭競
      業禁止約款為無效，即非有據。
  3.按約定之違約金額過高者，法院得減至相當之數額，固為民
    法第252條所明定，惟此規定乃係賦與法院得依兩造所提出
    之事證資料，斟酌社會經濟狀況並平衡兩造利益而為妥適裁
    量、判斷之權限，非謂法院須依職權蒐集、調查有關當事人
    約定之違約金額是否有過高之事實，而因此排除債務人就違
    約金過高之利己事實，依辯論主義所應負之主張及舉證責任
    。再違約金之約定，為當事人契約自由、私法自治原則之體
    現，雙方於訂約時，既已盱衡自己履約之意願、經濟能力、
    對方違約時自己所受損害之程度等主、客觀因素，本諸自由
    意識及平等地位自主決定，除非債務人主張並舉證約定之違
    約金額過高而顯失公平，法院得基於法律之規定，審酌該約
    定金額是否確有過高情事及應予如何核減至相當數額，以實
    現社會正義外，當事人均應同受該違約金約定之拘束，法院
    亦應予以尊重，始符契約約定之本旨（最高法院92年度台上
    字第2747號、93年度台上字第909號判決意旨參照）。查依
    原證1加盟合約第29條及原證2加盟合約第27條約定：「乙方
    （即被告等）若有違反本合約之情事，經甲方（即原告）書
    面通知限期改正而未改正，或有惡意意欲中止本約進行者，
    甲方得請求乙方給付新台幣壹佰萬元之違約金．．」（見士
    院卷第16、26頁），且上開違約金係懲罰性違約金，亦為兩
    造所不爭（見本院卷第233頁），則被告等於訂約時，既同
    意其如有違反合約之約定，原告得向其請求100萬元懲罰性
    違約金，應已盱衡自己履約之意願、經濟能力、違約時原告
    所受損害之程度等主、客觀因素，而本於自由意識及平等地
    位為自主之決定。此外，被告等雖辯稱其目前之學生僅剩29
    人，若依原告之計算方式，則原告每年得向被告收取之諮詢
    費僅有232,183元，扣除成本二分之一，則原告每年所減少
    之收益僅為12萬6千元左右等語，惟查，被告等僅泛言自97
    年8 月起學生即已減少至49人，自98年2月14日退出原告之
    加盟系統後，陸續有20名學生遷出被告等經營之Z.O.E.全美
    語教學機構（見本院卷第251頁反面至252頁），然其始終均
    未提出具體事證證明其自98年2月14日起迄今每月之學生人
    數及學生名單清冊以資佐證，況被告等依約除應按月支付諮
    詢費予原告外，其另應向原告購買書包、制服、書籍及教材
    （見原證1、2合約第2條），依原告所呈資料，被告等於95
    年度（95年8月28日至96年7月27日止）之學生人數為76至77
    人，共支付原告637,376元諮詢費（原證15誤載為637,375元
    ）及381,872元貨款，合計為1,019,248元，96年度（96年7
    月23日至97年8月1日）之學生人數為75至82人，共支付原告
    616,621元諮詢費（原證15誤載為616,620元）及647,467元
    貨款，合計為1,264,088元，97年度上學期（97年8月4日至
    98年2月13日）之學生人數雖大幅減少為49人，而共支付190
    ,601元諮詢費及177,346元貨款，合計為367,947元（見本院
    卷第268頁），然依原證6所示，98年1月應至少有學生57人
    ，是以97年度下學期所應支付之諮詢費及貨款應高於97年度
    上學期，另自98年3月31日起，被告等倘依約履行尚須再支
    付簽約金20萬元及保證金10萬元予原告（見原證1合約第6條
    ），是以原告自兩造合約屆滿後1年因被告等違約之行為所
    失之利益顯逾100萬元，是以被告辯稱原告每年減少之收益
    僅為12萬6千元左右，即非可採，從而原告依原證1加盟合約
    第29、30條及原證2加盟合約第27、28條請求被告連帶賠償
    100萬元之違約金，自無不當。
  (二)原告主張兩造加盟合約已期滿，爰依原證1加盟合約第27條
    及原證2加盟合約第25條為返還物品之請求，惟被告返還不
    能，故依民法第263條準用同法第259條第6款請求被告連帶
    給付15,000元，是否有據？
  1.依原證1加盟合約第27條第3款及原證2加盟合約第25條第3款
    雖約定合約期限屆滿後，被告等應立即返還由原告提供之所
    有教案、手冊、文件及資料（見士院卷第16、26頁），原告
    並主張上開應返還之物品文件係指「對內管理文件手冊」、
    「家長溝通信函文件」、「家長介紹本」（見本院卷第201
    頁），被告既已無法返還，則每套教材遺失罰款為5,000元
    （見本院卷第235頁），故依民法第263條準用同法第259條
    第6款請求被告連帶給付15,000元乙節，惟查，經核閱原告
    所呈照片，「家長溝通信函文件」文件內容確為活頁式紙張
    文件，且部分文件係供客戶填寫之消耗性文件（見本院卷第
    206頁），被告等已與原告締約長達14年，上開文件依其性
    質既有使用耗畢之高度可能性，則原告主張被告等依約有返
    還上開文件之義務，並據以請求返還不能之價額，即非可採
    。至於「對內管理文件手冊」及「家長介紹本」雖亦均為活
    頁式文件，然其係供原告之加盟事業者作為內部管理及家長
    至校區參觀時現場解說之用，被告等並未提供任何證據證明
    上開文件內容亦有發放予不特定第三人而悉數損耗之可能，
    是原告主張被告依約有返還上開文件之義務，尚非無據。至
    原告雖主張應依每套教材遺失罰款為5,000元計算上開文件
    返還不能之價額，惟上開文件已交付被告等使用至少7年（
    即本件加盟合約之期間），縱有印刷價值亦已折舊損耗完畢
    ，況上開手冊係供原告之加盟事業者作為內部管理及家長至
    校區參觀時現場解說之用，而為原告指導加盟者經營管理模
    式之工具手冊，且已使用折舊7年，對原告而言，該文件之
    返還亦無從再交付第三人使用，而無交易價值可言，核與教
    材之性質不同，尚難比附援引其價額，是原告此部分請求被
    告連帶給付15,000元，即非有據。
  (三)原告主張被告侵害系爭美術著作之公開展示權及系爭商標權
    ，而依法請求損害賠償及刊登判決書，是否有據？
  1.按著作人專有對其未發行之美術著作或攝影著作公開展示其
    著作之權利，著作權法第27條定有明文。而其所謂公開展示
    ，依同法第3條第1項第10款規定，係指向公眾展示著作而言
    。顯見著作人之公開展示權，依權利之內容及著作之性質，
    僅未發行之美術著作或攝影著作，始得享有之。查原告主張
    其為庭呈附圖4、6美術著作之著作財產權人，業據其提出系
    爭美術著作之原始電子檔光碟、完稿歷程列舉圖示及圖檔使
    用切結書影本為證（見本院卷第220-227頁），是原告確為
    系爭美術著作之著作財產權人應堪認定。惟系爭美術著作業
    經原告自行印製海報販售及授權被告等及其他加盟業者重製
    而公開發行，此有價目表附卷可按（見本院卷第227頁），
    依首揭說明，即未再享有公開展示權，是原告主張被告於加
    盟合約屆滿後仍繼續使用系爭美術著作而侵害其公開展示權
    ，即無理由。
  2.次按，商標法所稱商標之使用，指為行銷之目的，將商標用
    於商品、服務或其有關之物件，或利用平面圖像、數位影音
    、電子媒體或其他媒介物足以使相關消費者認識其為商標，
    商標法第6條定有明文。是以行為人須基於表彰其所欲行銷
    之商品或服務之目的而將商標使用於商品或服務，始為商標
    法上所謂之商標使用，若非因表彰商品或服務之目的，形式
    上縱有將商標用於商品或服務之事實，惟審酌其目的與方法
    ，倘不具有商標使用之意圖，即難謂係商標法所稱之商標使
    用。查原告前曾於85年間以「快樂瑪麗安及圖」向前中央標
    準局（88年1月26日改制為智慧財產局）申請服務標章，指
    定使用於當時商標法施行細則第49條所定商品及服務分類表
    第41類之知識或技術方面之傳授（技藝訓練班、補習班、美
    語補習班）等服務，嗣經前中央標準局核准列為註冊第0000
    0000號聯合服務標章，權利期間自85年12月16日至95年12月
    15日止（目前已申准延展註冊，權利期間至105年12月18日
    止），旋商標法於92年11月28日修正施行，依現行商標法第
    86條第1項規定，上開服務標章視為獨立之註冊商標，此有
    中華民國服務標章註冊證及經濟部智慧財產局95年11月7日
    函附卷可參（見本院卷第210頁），是原告確為系爭商標權
    人無訛。至原告主張被告於加盟合約屆滿後仍繼續使用系爭
    商標乙節，經查，依原告聲請臺灣士林地方法院於98年6月
    17日至上址保全證據所拍攝之現場照片所示，現場確有張貼
    附有系爭商標圖樣之海報（見本院卷第208頁），惟上開海
    報係張貼於一只鞋櫃之上側面板，且該海報明顯已因使用而
    褪色，足見該海報應係本件加盟合約期間內，原告授權被告
    等張貼使用無訛。惟查，被告早於98年3月4日前即已更換懸
    掛「Z.O.E.全美語教學機構」之招牌對外招生（見本院卷第
    228頁及保全卷照片），而未再以原告之關渡校區名義招生
    ，且被告等自98年2 月起即委託訴外人楊志祥陸續拆除快樂
    瑪麗安之廣告及招牌，亦有證明書一紙附卷可參（見本院卷
    第149 頁），足見被告等於兩造合約屆滿後，並無繼續利用
    上開海報之商標圖樣對外行銷其幼兒美語教學服務，並藉此
    招徠顧客之意圖，即難謂有何商標使用行為，是原告主張被
    告於加盟合約屆滿後仍繼續使用系爭商標而侵害其商標權，
    亦無理由。
  (四)原告主張依原證1加盟合約第29、30條及原證2加盟合約第27
    、28條請求被告連帶給付原告因本件訴訟所支付之律師費7
    萬元，是否有據？
  1.依原證1加盟合約第29、30條及原證2加盟合約第27、28條約
    定：「乙方（即被告等）若有違反本合約之情事，經甲方（
    即原告）書面通知限期改正而未改正，或有惡意意欲中止本
    約進行者，甲方得請求乙方給付新台幣壹佰萬元之違約金並
    給付訴訟費用及甲方因此所支付之律師費」、「乙方為兩人
    或兩人以上時，對於任何一名乙方對甲方所負之債務，均應
    負連帶清償責任。」（見士院卷第16、26頁），查被告等確
    有違反本合約之情事，且經原告於98年3月12日以第841號存
    證信函通知限期改正而未改正（見士院卷第32頁），是原告
    依約請求被告等連帶給付原告因本件訴訟所支付之律師費，
    即屬有據。次查，原告因本件訴訟所支付之律師費為77,777
    元，此有收據在卷可按（見士院卷第35頁），從而原告依約
    請求被告連帶給付律師費7萬元，為有理由。
  (五)原告主張依原證1加盟合約第7條及原證2加盟合約第6條請求
    被告連帶給付自98年2月起至98年3月30日止J班及AP/P班之
    月諮詢費合計57,046元，是否有據？
  1.原告自承系爭合約之諮詢費係原告授權被告等使用系爭商標
    、著作物及以原告名義招生營業之權利金，故其計算方式係
    以被告等之學費收入（註冊費及月費）之一定比例收取等語
    （見本院卷第244頁），然原告於97年12月31日即以第6464
    號存證信函通知被告倘無意續約即不得再收受任何新學期之
    款項（見本院卷第93-94頁），且上學期係至98年2月13日結
    束，亦有原告所呈統計資料可參（見本院卷第268頁），而
    原告於98年3月4日前即已拆除快樂瑪麗安之招牌，而更換懸
    掛「Z.O.E.全美語教學機構」之招牌對外招生，業如前述，
    是以自98年2月14日起被告等雖係違約而於原址改以「Z.O.E
    . 全美語教學機構」名義經營相同業務，然尚難認被告等尚
    有使用原告所有之系爭商標、著作物及以原告名義招生營業
    之情事，則原告依約請求被告支付新學期（即97年度下學期
    ）J班2月17日至3月31日及P班2月9日至3月31日之諮詢費，
    為無理由。
六、綜上所述，原告依原證1加盟合約第29、30條及原證2加盟合
    約第27、28條請求被告連帶給付100萬元之違約金、7萬元之
    律師費及自起訴狀繕本送達（被告乙○○、丙○○係於98年
    9月1日收受，被告丁○○係於98年9月3日收受）翌日起至清
    償日止，按年息百分之五計算之利息，為有理由，其逾此範
    圍之請求均無理由，應予駁回。又本件違約金及律師費，雖
    於有違約情事時，原告之請求權即已發生，然該給付並無確
    定期限，自應經原告催告而未為給付，被告等始負遲延責任
    ，是原告請求遲延利息自98年4月1日（即合約屆滿翌日）起
    算，為無理由，附此敘明。就上開准許之金錢給付部分，兩
    造陳明願供擔保，請求宣告假執行與免假執行，均核無不合
    ，茲酌定相當之擔保金額，各准許之。至原告敗訴部分，其
    假執行之聲請，因訴之駁回而失所附麗，不應准許。
七、本件事證已臻明確，兩造其餘之攻擊或防禦方法，及未經援
    用之證據，經本院斟酌後，認為均不足以影響本判決之結果
    ，自無逐一詳予論駁之必要，併此敘明。
八、據上論結，本件原告之訴為一部有理由，一部無理由，依民
    事訴訟法第79條、第85第2項、第390條第2項、第392條第2
    項，判決如主文。
中    華    民    國    99    年     6    月   17     日
                    智慧財產法院第一庭
                                法  官  林欣蓉
以上正本係照原本作成
如對本判決上訴，須於判決送達後20日內向本院提出上訴狀
中    華    民    國    99    年     6    月   17     日
                                書記官  周其祥


司法院資訊處製作；財團法人民間司法改革基金會備份。
